臺灣臺中地方法院交通事件裁定　　　　96年度交聲字第1309號
原處分機關　交通部公路總局臺中區監理所
異　議　人
即受處分人　甲○○
上列受處分人因違反道路交通管理處罰條例案件，對於交通部公
路總局臺中區監理所於民國96年10月25日所為之處分（原處分案
號：中監違字第裁60-HC0000000號）聲明異議，本院裁定如下：
    主    文
原處分關於裁處罰鍰新臺幣肆萬伍仟元部分撤銷。
前項撤銷部分，甲○○不罰。
    理    由
一、原處分機關略以：異議人即受處分人甲○○騎乘車牌號碼IZ
    I—662號重型機車，於民國95年6月5日17時42分許，在臺中
    縣清水鎮○○路與中華北路口附近，因「駕駛人酒後肇事致
    本身受輕傷，經大甲光田醫院抽血檢測酒精濃度達0.137g%
    ，相當吹氣法0.685MG/L，超過標準」之違規，經臺中縣警
    察局清水分局以中縣警交字第HC0000000號違反道路交通事
    件通知單舉發，嗣異議人於期限內到案辦理執行吊扣駕照十
    二個月，惟對罰鍰部分不服，本所遂於96年10月25日，依違
    反道路交通管理處罰條例第35條第1項第1款，以中監違字第
    裁60-HC0000000號裁處罰鍰新臺幣（下同）45,000元，並吊
    扣駕駛執照十二個月（業於95年6月20日辦理執行吊扣駕駛
    執照十二個月在案），逾期則依處罰主文規定裁處，本所依
    據法務部95年5月25日法律字第0950700393號函文：「如司
    法機關就刑事案件為不起訴處分或為無罪、免訴、不受理、
    不付審理之裁定確定者，應通知原移送之行政機關得依違反
    行政法上義務規定裁處之。又上開規定所稱不起訴處分，包
    括『緩起訴處分』。」，本案緩起訴一年期間既已於96年8
    月27日實質確定，異議人確定免於受刑事訴追，依行政罰法
    第二十六條明定「一事不二罰」原則，本所得為行政裁罰，
    依法裁處應無不合等語。
二、本件聲明異議意旨略以：依行政罰法第二十六條之一事不二
    罰原則，採先刑法後行政罰，監理所裁罰4,5000元，並執行
    吊扣駕照，裁決顯然有誤，受處分人受緩起訴處分，已依臺
    灣臺中地方法院檢察署檢察官命令，向財團法人犯罪被害人
    保護協會臺灣臺中分會繳納30,000元之款項，爰依法聲明異
    議，請求予以撤銷行政罰鍰45,000元部分之處罰等語。
三、按汽車駕駛人，駕駛汽車經測試檢定有酒精濃度超過規定標
    準者，處新臺幣一萬五千元以上六萬元以下罰鍰，並當場移
    置保管其車輛及吊扣其駕駛執照一年；汽車駕駛人有飲用酒
    類後其吐氣所含酒精濃度超過每公升0.25毫克以上者，不得
    駕車；汽車駕駛人，因違反本條例及道路交通安全規則之規
    定，受吊扣或吊銷駕駛執照處分時，吊扣或吊銷其持有各級
    車類之駕駛執照；道路交通管理處罰條例第三十五條第一項
    第一款、第六十八條、道路交通安全規則第十四條第二款、
    違反道路交通管理事件統一裁罰標準表分別定有明文。惟查
    ：
（一）本件異議人於95年6月5日17時42分許，騎乘車牌號碼IZI
      —662號重型機車，因摔倒受傷就醫，經大甲光田醫院抽
      血檢測酒精濃度達0.137g%，相當於呼氣酒精濃度值達每
      公升0.685毫克，業據異議人坦認屬實，並有臺中縣警察
      局舉發違反道路交通管理事件通知單、交通部公路總局臺
      中區監理所裁決書在卷可稽，是以，異議人於酒後駕車肇
      事之違規，事實明確，應堪認定。惟異議人就同一酒後駕
      車之犯行，亦經臺灣臺中地方法院檢察署檢察官於95年7
      月24日以95年度偵字第15487號為緩起訴處分在案，緩起
      訴期間為95年8月28日至96年8月27日。是本件所應探究者
      ，厥為原處分就罰鍰之裁處部分，有無一事二罰之問題。
（二）依95年2月5日正式施行之行政罰法第二十六條第一項規定
      ：「一行為同時觸犯刑事法律及違反行政法上義務規定者
      ，依刑事法律處罰之。但其行為應處以其他種類行政罰或
      得沒入之物而未經法院宣告沒收者，亦得裁處之。」，此
      乃一行為同時造成刑罰法律與行政秩序罰規定發生競合適
      用之關係時，基於「一事不二罰」之法理，經由立法程序
      確立應以刑罰優先為原則，避免行為人承受過度且重複之
      處罰。此觀該條立法理由明確揭示：「一行為同時觸犯刑
      事法律及違反行政法上義務規定時，由於刑罰與行政罰同
      屬對不法行為之制裁，而刑罰之懲罰作用較強，故依刑事
      法律處罰，即足資警惕時，實無一事二罰再處行政罰之必
      要。且刑事法律處罰，由法院依法定程序為之，較符合正
      當法律程序，應予優先適用。但罰鍰以外之沒入或其他種
      類行政罰，因兼具維護公共秩序之作用，為達行政目的，
      行政機關仍得併予裁處，故為第一項但書規定。」，其理
      益明。是以前揭行政罰法中刑事法律處罰優先且不再處以
      行政秩序罰之目的，既係因為行為人已接受刑罰而足資警
      惕，且已發生懲罰之作用，即無使行為人陷於雙重處罰之
      不利益，則關於刑事法律處罰之範圍自應採取實質認定，
      凡刑事實體法或程序法中所規定客觀上剝奪行為人生命、
      自由、財產權利，主觀上亦因制裁之嚴厲性、痛苦性，其
      強度足以造成心理強制而間接達成矯正教化目的之處遇手
      段，皆應納入其中，而不以形式上符合刑法第三十二條至
      第三十四條所定主刑及從刑種類者為限，始與前揭法律規
      範之意旨相符（臺灣高等法院臺中分院95年度交抗字第58
      0、591號、96年度交抗字第262、253號均採同旨，可資參
      照）。
（三）本件異議人所為酒後駕車之行為，除構成道路交通管理處
      罰條例第三十五條第一項第一款之交通違規事由外，亦已
      合於刑法第一百八十五條之三服用酒類不能安全駕駛動力
      交通工具而駕駛罪之構成要件，經臺灣臺中地方法院檢察
      署檢察官於斟酌異議人之犯後態度及公共利益之維護，認
      以緩起訴處分為適當（緩起訴期間為一年，並應於收受緩
      起訴處分命令通知之日起二個月內，向財團法人犯罪被害
      人保護協會臺灣臺中分會支付30,000元），該緩起訴處分
      於95年8月28日形式上確定，甲○○嗣於95年12月27日匯
      款30,000至財團法人犯罪被害人保護協會臺灣臺中分會，
      並於96年8月27日因緩起訴期滿未經撤銷而實質上確定，
      此有臺灣臺中地方法檢察署檢察官95年度偵字第15487號
      緩起訴處分書一份（違規時間誤載為95年6月4日）、臺灣
      臺中地方法院檢察署檢察官執行緩起訴處分命令通知書一
      份、異議人提出之彰化銀行匯款回條聯影本一份在卷可稽
      。則異議人上開違反刑事法律禁止規範之犯罪事實既已明
      確，僅因檢察官採取緩起訴處分之替代性刑事處遇手段，
      未將該案逕行起訴或聲請簡易判決處刑，致其後適用之刑
      事訴訟程序有所不同，然就異議人負有包括支付一定金額
      予檢察官指定機構在內之義務觀察，其如未在上開指定期
      間內確實履行義務，依刑事訴訟法第二百五十三條之三第
      一項第三款之規定，異議人將遭受撤銷緩起訴處分之不利
      益；反之，倘其確實遵守並履行各項緩起訴條件，除非合
      於刑事訴訟法第二百六十條所定情形之一，否則異議人即
      無再就同一案件遭受刑事訴追之虞。從而，異議人已因上
      開緩起訴處分而剝奪其財產權，主觀上前揭金錢給付義務
      亦具有強制性、懲罰性，雖不若易科罰金係以支付金錢作
      為自由刑之替代，惟經由緩起訴處分條件之履行使其免於
      遭檢察官發動起訴程序，仍具有替代刑罰之效果，廣義而
      言，應屬前揭所稱之「實質刑事法律處罰」，而有行政罰
      法第二十六條第一項「一事不二罰」規定之適用，則原處
      分機關所認「本案緩起訴一年期間既已於96年8月27日實
      質確定，異議人免於受刑事訴追，依行政罰法第二十六條
      明訂一事不二罰原則，本所得為行政裁罰」，顯然有所誤
      會。
（四）末按前項汽車駕駛人，經裁判確定處以罰金低於本條例第
      九十二條第三項所訂最低額罰鍰基準規定者，應依本條例
      裁決繳納不足最低額罰鍰之部分，道路交通管理處罰條例
      第三十五條第八項固有明文。此乃立法機關為填補貫徹一
      事不二罰原則下可能發生不公平現象之補救措施。惟上開
      條文係於94年12月28日修正公布，95年7月1日施行，本件
      異議人之行為時乃修正條文施行前之95年6月5日，自無適
      用該條文另就差額裁罰之餘地，附此敘明。
四、綜上所述，原處分機關就前開酒後駕車肇事之行為，裁處異
    議人罰鍰4,5000元部分，依行政罰法第二十六條第一項前段
    之規定，即應依刑事法律處罰之，已無再依上開道路交通管
    理處罰條例第三十五條第一項第一款之規定，另行裁處行政
    罰鍰之餘地，異議人據以提起本件聲明異議，於法有據，為
    有理由，原處分就此部分應予撤銷，另由本院為受處分人不
    罰之諭知。
五、據上論斷，應依道路交通管理處罰條例第八十七條第二項，
    道路交通案件處理辦法第二十條，裁定如主文。
中　　華　　民　　國　　96　　年　　12　　月　　7 　　日
　　　　　　　　　交通法庭    法　官　巫淑芳
以上正本證明與原本無異。
如不服本裁定應於送達後五日內向本院提出抗告狀。
  　　　　　　　　　　        書記官　王麗麗
中　　華　　民　　國　　96　　年　　12　　月　　7 　　日
